臺灣高等法院民事判決　　　　　　　　　99年度上字第1175號
上 訴 人即
附帶被上訴人　桃園縣平鎮市公所
法定代理人　　陳萬得
訴訟代理人　　歐龍山律師
被上訴人即
附帶上訴人　　正琠營造工程有限公司
法定代理人　　楊鑫輝
訴訟代理人　　張弘明律師
　　　　　　　陳建勳律師
上列當事人間請求給付工程款事件，上訴人對於中華民國99年9
月7日臺灣桃園地方法院93年度訴字第1309號第一審判決提起上
訴，被上訴人為附帶上訴，本院於100年2月15日言詞辯論終結，
判決如下：
    主  文
原判決關於命上訴人桃園縣平鎮市公所給付逾「新台幣參佰參拾
陸萬肆仟貳佰壹拾伍元，及其中新台幣貳佰捌拾玖萬陸仟肆佰玖
拾參元部分自民國95年7月7日起算，其餘肆拾陸萬柒仟柒佰貳拾
貳元部分自民國95年7月13日起算之法定遲延利息」部分，及該
部分假執行之宣告，暨命上訴人桃園縣平鎮市公所負擔訴訟費用
之裁判均廢棄。
上開廢棄部分，被上訴人正琠營造工程有限公司在第一審之訴及
假執行之聲請均駁回。
上訴人桃園縣平鎮市公所其餘上訴駁回。
附帶上訴人正琠營造工程有限公司附帶上訴駁回。
第一審關於命上訴人桃園縣平鎮市公所負擔訴訟費用部分，及第
二審訴訟費用關於上訴部分，由上訴人桃園縣平鎮市公所負擔十
分之九，餘由被上訴人正琠營造工程有限公司負擔；關於附帶上
訴部分，由附帶上訴人正琠營造工程有限公司負擔。
    事實及理由
一、被上訴人即附帶上訴人正琠營造工程有限公司（下稱被上訴
    人）起訴主張：兩造於民國（下同）91年12月18日簽訂「桃
    園縣平鎮市公所平鎮市○○路形塑商圈景觀改善工程工程採
    購契約書」（下稱系爭採購契約），由伊承攬施作上訴人即
    附帶被上訴人桃園縣平鎮市公所（下稱上訴人）之平鎮市○
    ○路形塑商圈景觀改善工程（下稱系爭工程），總工程款為
    新台幣（下同）987萬元，兩造其後陸續為變更設計追加工
    作項目，嗣伊已於92年9月24日前完成系爭工程預定工項，
    因系爭工程須再次變更設計始能續行施作，為符上訴人公務
    會計作業流程，伊只能於上訴人完成變更設計前申報停工。
    而上訴人就上開完成之工作物業已接管使用，伊乃依系爭工
    程契約第5條第2項約定於92年12月30日提出第二次估驗明細
    請求上訴人核付第二期估驗款，詎為上訴人拒絕，並於96年
    1 月2日發函終止系爭工程契約。上訴人期前終止契約，伊
    自得依民法第511條規定請求上訴人結清，並給付伊已完成
    部分之工程款11,285,098元（含二次變更設計工程款10,
    965,900元、增加施作工程款189,707元、追加施作數量之未
    定價額工程款129,491元），扣除上訴人已給付之第一次估
    驗款6,935,581元後，上訴人尚應給付伊4,349,517元。為此
    ，依承攬契約之法律關係訴請上訴人給付4,349,517元及自
    95年7月7日起至清償日止，按週年利率5%計算之利息，並陳
    明願供擔保請准宣告假執行。（原審判決上訴人應給付被上
    訴人3,436,583元及自95年7月7日起算之法定遲延利息，並
    准供擔保得為假執行，而駁回被上訴人其餘請求。上訴人就
    其敗訴部分提起上訴，被上訴人乃就敗訴部分提起附帶上訴
    。）並於本院聲明：
    (一)附帶上訴聲明：
      (1)原判決不利於上訴人正琠營造工程有限公司部分廢棄。
      (2)上開廢棄部分，被上訴人桃園縣平鎮市公所應再給付上
        訴人正琠營造工程有限公司912,934元及自95年7月7日
        起至清償日止，按週年利率5%計算之利息。
    (二)答辯聲明：上訴駁回。
二、上訴人則以：本件系爭工程約定工程期限為90工作天，自91
    年12月28日開工，經扣除非工作天後，應於92 年9月5日完
    工，期間雖因變更設計致契約價金有異，然工程預定進度不
    變。而系爭工程於初驗時仍未完工，建築師之監造日誌係將
    92年誤打為91年，本工程自開工截至被上訴人申報完工（93
    年1月9日）止（實則未完工），已遲延工期96天，嗣上訴人
    於96年1月2日終止契約，此期間扣除例假日及國定假日335
    天，再遲延733天，共計遲延829天，依採購契約書第17條約
    定（按契約價金總額千分之1計算違約金），被上訴人應給
    付上訴人違約金為9,090,731元。嗣被上訴人於93年1月9日
    申報完工，請求辦理驗收，經伊會同被上訴人及建築師於93
    年2月19日進行初驗後，尚有13項之瑕疵缺失及未完成之部
    分，經通知被上訴人應於10日內（即93年2月29日）改善，
    惟迄96年1月2日伊終止契約時止仍未獲改善，故至今仍未完
    成驗收點交程序，共計逾期1038日（93年3月1日至96年1月2
    日止），依系爭採購契約第5條第3項、15條第6項、17條約
    定，被上訴人應給付伊每日契約價金總額千分之一（即每日
    803元，元以下捨棄）計算之遲延完工違約金，共計833,514
    元、工程缺失之瑕疵修繕費（經鑑定為447,910元），伊可
    依民法第493、494條規定請求減少報酬，並自被上訴人之工
    程款中扣抵等語，資為抗辯。並於本院聲明：
    (一)上訴聲明：
      (1)原判決不利於上訴人桃園縣平鎮市公所部分廢棄。
      (2)上開廢棄部分，被上訴人正琠營造工程有限公司在第一
        審之訴駁回。
      (3)願供擔保請准宣告免為假執行。
    (二)答辯聲明：附帶上訴駁回。
三、兩造之不爭執事項：
（一）本件被上訴人於91年12月18日依政府採購法及其主管機關
      訂定之規定訂定系爭採購契約，由被上訴人攬作系爭工程
      ，工程期限90天（工作天），價金之給付依實際或供應數
      量結算，以契約中所列履約標的項目及單價依完成履約實
      際供應數量給付。
（二）92年11月10日系爭工程第一次估驗完成，被上訴人實作金
      額為7,300,612元，上訴人依系爭採購契約第5條第3項扣
      除5%保留款後，支付95%估驗款6,935,581元予被上訴人。
（三）上訴人於96年3月26日核定系爭工程第二次變更設計後之
      工程款總計10,965,900元，惟被上訴人爭執工作之項目及
      數量，經原審囑託台灣省土木技師公會鑑定系爭工程是否
      涉及工程項目數量之增減及其相應金額，鑑定結果認系爭
      工程確有工程項目、數量之增減，其中新增項目「新建陰
      井、防水粉刷（花台水溝水池）、宜蘭石洗石子、中庭地
      樑人工分層回填夯實30cm」因系爭採購契約無此項目單價
      ，無法列入計算，其餘項目應增加工程款為189,707元。
（四）兩造合意上開新增「新建陰井、防水粉刷（花台水溝水池
      ）、宜蘭石洗石子、中庭地樑人工分層回填夯實30cm」項
      目之工程款為129,491元。
（五）本件被上訴人關於系爭工程之施作，經原審囑託台北市建
      築公會鑑定該工程之施作有無瑕疵或缺失，如有修繕費金
      額如何，經該公會鑑定結果認，系爭工程之施作確有如鑑
      定報告書八鑑定分析欄所載之瑕疵及缺失，該瑕疵或缺失
      之修繕費應為447,910元。
（六）上訴人於96年1月2日發函通知被上訴人，依系爭採購契約
      第20條第1項第5、7、9、11款之規定終止兩造間之系爭工
      程採購契約。
（七）系爭工程迄今尚未進行驗收。
（八）系爭工程瑕疵修補逾期日數為1038日（本院卷第91頁背面
      參照）。
四、兩造之爭點及論斷：
    被上訴人主張伊承攬之系爭工程及追加工程業已施作完竣，
    並交上訴人使用，其餘變更設計工程，則因上訴人未完成變
    更設計乃申報停工，上訴人竟拒絕付第二期估驗款，且於96
    年1月2日終止系爭契約，故應給付已完工而尚未支付之工程
    款4349,517元等情，為上訴人所否認，並以前揭情詞置辯，
    是兩造爭點厥為：被上訴人有無遲延完工情事，上訴人以被
    上訴人遲延完工應給付之違約金為9,090,731元，並主張上
    開違約金債權與其對被上訴人之工程款債務互為抵銷有無理
    由；上訴人主張以被上訴人之施作工程款有缺失之修繕費請
    求扣減工程款有無理由；上訴人主張以系爭工程瑕疵部分逾
    期未改善之懲罰性違約金與被上訴人得請求之工程款抵銷，
    有無理由？如有理由，得抵銷之金額為何等項，茲論述如下
    ：
（一）按承攬人依承攬契約之約定，請求定作人給付承攬報酬，
      與定作人依民法第511條規定，於工作未完成前任意終止
      承攬契約，承攬人得依該條規定請求定作人賠償其因契約
      終止而生之損害，係屬不同之請求權。倘承攬人於定作人
      終止契約後，就其於契約終止前可請求之承攬報酬而未受
      償之損害，於依民法第511條規定，請求定作人併對該部
      分報酬負賠償責任時，雖得認其請求賠償之範圍已包括原
      可請求之報酬在內，但究不能因此即謂該承攬報酬之本質
      為損害賠償，而認承攬人不得再依契約終止前之承攬關係
      ，請求定作人給付其已完成特定部分工程之承攬報酬（最
      高法院95年台上字第1551號判決意旨參照）。經查：本件
      系爭工程原定工程款總價為9,870,000元，嗣於92年2月辦
      理第一次變更設計，工程款總價變更為10,842,200元，工
      期不變（原審卷(一)第75、76、77頁一次變更設計工程設計
      預算書、工程預定進度表參照），嗣新增電力配電工程（
      即所謂第2次變更，工程款總價增為10,965,900元（原審
      卷(二)第172 、182、183頁），另有工程新增項目「新建陰
      井、防水粉刷（花台水溝水池）、宜蘭石洗石子、中庭地
      樑人工分層回填夯實30cm」等項工程款為129,491元、其
      餘項目應增加之工程款為189,707元，共計319,198元（計
      算式：189, 707＋129,491＝319,198），合計11,285,098
      元，扣除上訴人已給付之6, 935,581元外，尚餘4,349,
      517未為清償等情，為兩造所不爭執，從而，被上訴人於
      契約終止後，依系爭採購契約之約定，就其已完成特定部
      分工程依實際施作或供應數量結算（該契約第3條約定參
      照）請求上訴人給付迄未清償之承攬報酬4,349,517元，
      自屬有據。
（二）被上訴人有無遲延完工情事，上訴人主張以遲延完工之違
      約金債權與其工程款債務互為抵銷部分：
  １、按「廠商應於（決標日/機關簽約日/機關通知日起十日內
      ）開工，並於開工之日起九十工作天內全部完工。以工作
      天計者，下列星期日、國定假日或其他休息日，均應不計
      入。國定假日：元旦、勞動節、國慶紀念日、國父誕辰紀
      念日及行憲紀念日等依中央主管機關公布放假日數免計工
      期。民俗節日：春節七日、清明節二日、端午節一日、中
      元節一日免計工期。全國性選舉及各級主管機關臨時公布
      放假者，免計工期」為系爭工程契約第7條所明定。
  ２、本件系爭工程於91年12月28日申報開工，嗣因現況高程與
      原設計圖衝突之問題，經被上訴人函請上訴人准予停工，
      上訴人同意自92年1月4日起暫時停工，並以林逵焜建築師
      事務所於4月21日變更設計圖說送達被上訴人公司楊經理
      手中，做為復工日乙節，有91年12月23日會議記錄及上訴
      人92年1月9日平市工字第092000340號函、92年6月3日平
      市工字第0920015140號函可憑（原審卷(一)第114-117頁、
      原審卷(二)第20頁），則被上訴人主張此部分之停工期間於
      92年1 月4日起至92年4月21日止之範圍內，核屬可採。至
      於被上訴人另主張92年4月21日取得之變更設計圖說欠缺
      有效容積斷面圖致無法施工，故復工日應自上訴人交付蓄
      水池及機房平面圖之翌日即92年5月6日起算云云。惟查，
      被上訴人所承攬之系爭工程除景觀蓄水池設備工程外，尚
      有土木工程、照明設備及配線工程、電器設備工程、開關
      設備工程、工程告示牌等多項工程（原審卷(一)第38頁），
      而觀諸該蓄水池及機房平面圖（原審卷(一)第120頁），其
      內容僅係就蓄水池及機房之尺寸為標示，並註記蓄水池有
      效蓄水量至少10噸，則該蓄水池及機房平面圖之提出與否
      ，應不影響系爭工程整體之施作，是被上訴人應得於92年
      4 月21日取得變更設計圖說之翌日開始施工。且證人林炯
      國（上訴人員工）亦到庭證稱：「（從4月21日給被上訴
      人圖說後，被上訴人就開始施工了嗎？）是的，在我交給
      他圖後，隔天就開始做了。」、「（被上訴人有什麼可以
      先做的？）花台、水溝。」等語屬實（原審卷(二)第392頁
      背面），足見被上訴人於92年4月22日即已復工施作，其
      主張應以上訴人交付蓄水池及機房平面圖之翌日（即92年
      5 月6日）為復工日云云，核無可採。
  ３、被上訴人另主張其於92年5月29日因地樑位置不合申報停
      工，同年7月9日復工；92年8月6日因屋面漏水不止停工，
      上訴人於同月19日完成補漏而復工；92年8月25日因鐘塔
      大門台階不符故停工，上訴人於同年9月15日就此補圖而
      復工。又伊於92年9月24日即已完成設計圖所載之全部工
      項，惟申請台電公司送電遭駁回，其後92年10月30日伊在
      上訴人口頭指示下復工，在工區以外新闢不同電源輔助台
      電不能供電區域，惟92年11月3日試車跳電而停工，92年
      11月5日上訴人復指示配電盤設計容量變更，伊於92年12
      月10日施作完成。上開停工工期應予扣除等語，惟此為上
      訴人所否認。而查：
 （1）關於被上訴人因地樑位置不合等於92年5月29日申報停工
      部分：被上訴人就此曾於92年5月29日以位於工期要徑之
      中庭地樑部分經上訴人人員指示需要調查，不能澆築混凝
      土為由，申報停工（原審卷(一)第123頁），嗣再於92年6月
      6日函重申申報停工之意，並請上訴人就中庭地樑設計圖
      與現況之衝突召開工程協調會及現場勘查，俾便依循繼續
      施工（原審卷(一)第124頁）。嗣上訴人於92年6月13日召開
      之第三次協調會，被上訴人於同日提出工程進度報告，就
      系爭工程之設計圖說，有(甲)原有井區地磚、水溝與路面高
      程收尾、(乙)圖書館原排水陰井、市公所大樓旁陰井之高程
      ，與紅木棧道舖設之高低差、(丙)中庭紅木棧道區所應保留
      深水幫浦及管線及其四週邊緣混凝土支撐等，有設計圖與
      現況需要衝突之情形、(丁)陰井位置與圖面不同造成新設花
      台及水溝無法銜接等問題，致伊無法施作（原審卷(一)第
      128、129頁），而上訴人於該協調會固駁回被上訴人之停
      工申請，並作成：「中庭木棧道高程，由監建單位於
       6月16日補詳圖，現況與設計圖說有不明之處，已於現場
      勘查時確認。」之結論（原審卷(一)第126、127頁），惟被
      上訴人於92年5月28日施作中庭基礎時，因設計基礎與現
      況抽水幫浦、陰井位置衝突，建築師指示增做擋土牆，高
      程需水平等問題，無法現場自行決定解決，中庭問題在協
      調會議現場勘查後也決定再增作大陰井，而中庭工作為該
      工程工期之要徑工作，原有設計圖對抽水幫浦、原有陰井
      、新增三個陰井、新增擋土牆及大陰井等，並無位置及尺
      寸施工必要資料可資遵循，業據被上訴人於96年6月25 日
      以琠平920625號函向上訴人表明（原審卷(一)第130頁），
      而審諸林逵焜建築師事務所於92年7月4日提出陰井及地樑
      遷移施工大樣圖，並指示「原有陰井敲除、新作陰井100
      ×100×120cm、高程以圖書館邊平台最高點為基準，拉水
      平至公所牆邊、地樑移至水井邊、原有水溝面升高與地坪
      齊」（原審卷(一)第133-135頁），前揭工程之遷移施工，
      如無上訴人指示及交付建築師圖說，確有無法施作之情形
      ，從而，被上訴人主張因中庭工作為該工程工期之要徑工
      作，設計圖與現況有所衝突，致無法施工，俟92年7月9日
      取得變更設計圖後方可復工，92年5月29日至92年7月5日
      應不計入工期等語，核與前揭系爭工程契約第7條第5項「
      …非可歸責於廠商，而需展延工期者，廠商應於事故發生
      或消滅後，儘速以書面向機關申請展延工期…因辦理變更
      設計或增加工程數量…」規定尚無不合，應屬可採。
 （2）關於上訴人未排除屋頂漏水、設計圖之鐘塔大門台階與現
      況不符部分：被上訴人就此固提出91年12月23日會議記錄
      、被上訴人92年7月31日琠平920731號、92年8月6日琠平
      920806號函、92年8月25日琠平920825號函等為證（原審
      卷(一)第138、139、140頁）。惟上開函文僅在要求上訴人
      排除漏水、或儘速裁決以便趕工，惟並無申報停工之意思
      表示，此外，被上訴人就上開事項位於施工要徑，於排除
      前有停工必要之事實，並未另行舉證以實其說，空言主張
      應扣除此部分之工期云云，自無可取。
 （3）至於被上訴人主張其於92年9月24日已完成原約定設計圖
      所載全部工程之工作（含第一次設計變更部分，下稱原約
      定工作），為上訴人否認，並以被上訴人93年1月9日琠平
      930109號函及93年1月19日琠平930119號函、監造日誌等
      為憑，辯稱被上訴人係於93年1月9日始完工云云。惟查：
    (甲)被上訴人前揭琠平930109號、琠平930119號（原審卷(二)第
      36、37頁），僅在表明：(a）平鎮市○○路形塑商圈景觀
      改善工程前已完工；(b)變更設計尚未完成，請准自93年1
      月9日起停工，俟變更設計完成日再報竣工。(c)對上訴人
      遲不退還部分履約保證金、就變更設計致工作增加部分，
      辦理議價及完工驗收，加以異議，而非以該函申報系爭工
      程全部工程（含新增配電工程等）之完工，尚難執之認被
      上訴人係於93年1月9日始完成。
    (乙)又上開函文所稱之變更設計（指新增配電工程，即第二次
      變更設計），緣起於被上訴人依上訴人提供之設計圖施工
      完成各樣配電盤及電纜電線後，申請台電公司送電，經台
      電公司於92年9月24日以電話告知駁回申請，因上訴人遲
      未提出大電力圖及二次電的供電圖，被上訴人乃於92年10
      月7日發函上訴人儘速辦理以便接續施工，嗣因新設計之
      電力圖需行經現有建築物，施工過程需要許多過牆鑽孔及
      屋頂吊架等工作，被上訴人於現場依上訴人承辦人林炯國
      指示之路線施作，並列為新增項目，然於92年10月31日地
      下室引電完成進行測試時，卻因路燈電力開關負荷過重，
      以致保護裝置一直跳開無法使用，被上訴人再次函詢上訴
      人是否辦理變更追加無融絲開關及漏電斷路保護器，92年
      11 月5日兩造及建築師會勘結果，上訴人始指示配電盤設
      計容量變更，被上訴人依該指示施工完畢，惟上訴人遲至
      93 年1月間始應被上訴人要求辦理前揭配電工程部分之變
      更設計程序，於93年2月27日完成變更設計等情，為兩造
      所不爭執，且有被上訴人提出之92年9月26日琠平920926
      號函、92年10月7日琠平921007號函、92年10月29日琠平
      921029號函、92年11月3日琠平921103號函、92年11月5日
      平鎮市公所現場會勘決議、上訴人93年1月7日平市工字第
      0920038856號函可憑（原審卷(一)第146-151頁），並經證
      人（即上訴人員工）徐朝崇到庭證述屬實（見原審卷(二)第
      244、245頁），堪認被上訴人係因系爭工程原約定工作完
      成後（詳如下述），因上訴人申請台電公司送電，遭台電
      公司拒絕依設計圖供電，配電工程應為變更設計，而其就
      配電工程之變更設計延宕不決，故於配電工程變更設計程
      序完成前之93年1月9日申報該變更設計工程之停工，而非
      謂其於93年1月19日始完成原約定工作。
    (丙)次查，本件：依被上訴人製作之工程日報表所示，被上
      訴人於92年9月25日起至同月30日止，仍持續施作「遮陽
      板施作、石材清潔、緣石施作、鷹架拆除、運離、地磚（
      停車場）施作、砂漿剷除、花台打石、水井拆除做安全防
      護、鐘塔旁施工及泥作貼條子」等工項（原審卷(二)第414-
      419頁）。依上訴人所提之監造日誌（本院卷第112-284
      頁）所載，上訴人最後監造日為92年10月22日（日期誤繕
      為91年），當日被上訴人仍為「正門花台底澆至混凝土」
      工作之施作；另參諸上訴人係於92年10月22日向台灣電力
      公司提出增設用電申請表及證人林炯國（上訴人之技士）
      證稱：「在本件工程『全部完工』後我們有申請路燈接電
      時電力公司不同意，所以那個部分要辦理變更」、「電力
      公司不肯接電，要變更設計的部分，就是在『完工』前後
      幾天的事情」（見原審卷(一)第294、297頁）等語屬實，足
      認被上訴人於92年10月22日始完成系爭採購契約原約定工
      程（含原電力配電工程，不含變更新增電力配電工程）。
      被上訴人主張伊已於92年9月24日即已完工云云，核與其
      所提之工程日報表不符，要無可取。至於被上訴人爭執該
      監造日誌部分日期為91年，與本件工期不符，不足採信云
      云，惟查：(a）該監造日誌日期記載為91年9 月16日至91
      年9月19日、92年9月20日至92年9月30日之工程概要之記
      載（本院卷第247-250頁）經核與被上訴人於原審所提之
      工程日報表中重要事項紀錄大致相符（原審卷(二)第405 -
      419頁）；(b）被上訴人於92年9月28日始施作停車場地磚
      ，因磚材有疑義而停作（原審卷(二)第417頁、本院卷第259
      頁），其後依被上訴人所提之工程日報表並無此部分工作
      記錄，足見此部分工作於92年9月30日前尚未完成，而該
      監造日誌10月2日所載人行道磚進場應係該未完成（停車
      場）人行道地磚舖設工作之施作。再參諸兩造於系爭採購
      合約簽訂前之91年9月間，並無是項工程之攬作施工，該
      監造日誌記載之施工情形核與工程日報表所載重要事項紀
      錄悉相吻合，各工作間復具相續性，從而，上訴人辯稱監
      造日誌日期部分記載為91年者為誤繕，應屬可採，被上訴
      人就此之主張，並無足取。
    (丁)又本件系爭工程之配電工程係因上訴人提供之設計圖遭台
      電公司拒絕依圖供電，致應變更設計重新施作一節，為兩
      造所不爭執，從而，上開工作既非系爭工程變更設計前之
      約定施作範圍，其工作期間原應由兩造另行議定，不在系
      爭採購契約原約定之90日工期內，被上訴人主張其因上訴
      人未能完成配電工程變更設計前之停工期間，不應計入系
      爭採購契約約定之工作期間，洵屬有據。上訴人就此所辯
      ，尚無可採。
  ４、再按「逾期違約金，以日為單位，廠商如未依照契約規定
      期限完工，應按逾期日數，每日依契約價金總額千分之一
      計算逾期違約金。」為系爭採購契約第17條第1項所明定
      。
 （1）承前所述，本件系爭工程自91年12月28日申報開工起至93
      年1月9日申報停工時止，扣除經上訴人核准停工期日（92
      年1月4日至92年4月21日），及依系爭工程契約第7條第5
      項規定可自工程工期中扣除者（92年5月29日迄92 年7月8
      日）及不應計入原約定工期者（92年10月23日至93年1月9
      日），則被上訴人自系爭工程申報開工（91年12月28日）
      起至其完成原約定工作之日（92年10月22日）止，施作工
      期共計104日（詳如附表）。而系爭工程於92年2月辦理第
      一次變更設計，工期並無變動，仍為90日（三個月）（原
      審卷(一)第76、77頁之第一次變更設計工程設計預算書參照
      ），從而，被上訴人完成系爭採購契約原約定工作已逾約
      定期限14日（104－90＝14）一節，洵堪認定。被上訴人
      主張伊無違約逾期情事云云，核無可取。
 （2）又兩造於92年2月辦理系爭工程第一次變更設計，工期不
      變，嗣兩造已於96年1月2日終止系爭採購契約，契約終止
      前，被上訴人依第一次變更設計完成原約定工作，已逾約
      定工期14日，已如前述，而上訴人於終止前，已有之損害
      賠償請求權，不因終止權之行使受影響（民法第263條準
      用第260條規定參照），是上訴人辯稱上訴人應依前揭約
      定按逾期日數，每日依契約價金總額千分之一計算給付伊
      逾期違約金，核足採信。惟上訴人另稱：本件應依含設計
      變更後新增配電工程之工程總價10,965,900元為據計算違
      約金云云，為被上訴人所否認，並主張縱有逾期情事，依
      合約總價核計違約金，亦屬過高，應予核減（原審卷(二)第
      443頁）等語。而查，系爭工程依被上訴人於92年10月22
      日完成原約定工作之時，兩造約定之契約價金為10,842,
      200元（第一次變更設計工程設計預算書參照），是上訴
      人請求被上訴人就原約定工作逾期完成之違約金，自應以
      該工作之契約價金10,842,200元為據，此外，上訴人復未
      舉證證明兩造有以非屬原約定工作範圍之新增配電工程之
      報酬納入契約價金計算違約金之合意，則其辯稱應依含設
      計變更後新增配電工程之工程總價款（10,965,900元）為
      據計算違約金云云，洵難憑採。從而，本件上訴人辯稱其
      依前揭契約約定，得按逾期日數（14日），每日依契約價
      金總額（10,842,200元）千分之一計算（即每日10,842元
      ，10,842,200元×0.01＝10,842元），請求被上訴人給付
      逾期違約金，於151,788元（計算式：10,842元×14＝
      151,788元，）之範圍內，即屬有據，逾此範圍為無理由
      。又上開違約金，經本院依一般客觀事實，社會經濟狀況
      ，衡量上訴人內部查核結論認系爭工程之延宕，除被上訴
      人外，設計監造單位亦有疏失（原審卷(一)第79頁）、被上
      訴人履約過程、上訴人完成原約定工作後，該工程配電工
      程仍待有上訴人變更設計、當事人所受損害情形及本件如
      能依約履行時，上訴人可享受之利益等項，認尚無過高之
      情形，被上訴人請求酌減，尚無可取。
 （3）次按二人互負債務，而其給付種類相同，並均屆清償期者
      ，各得以其債務與他方之債務互相抵銷，民法第334條前
      段定有明文。本件兩造互負債務（給付承攬報酬、給付逾
      期違約金），並均屆清償期，已如前述，從而，上訴人主
      張以被上訴人對其所負逾期違約金之債務151,788元，與
      其對被上訴人所負前開工程款之債務同額抵銷，即屬有據
      。
 （4）再查，本件被上訴人依系爭工程第一次變更設計施作完成
      之原約定工作，已逾兩造於第一次變更設計時所約定之工
      期，共計14日，自有系爭採購契約第17條之適用。至於兩
      造於93年1月9日之後，再因電力問題變更原配電工程設計
      ，新增配電工程工項，並辦理第二次變更設計，惟此變更
      與原約定工作無涉，無礙於原約定工作逾期完成事實之認
      定，故被上訴人主張系爭工程伊僅申報停工，並未完工，
      故無遲延完工給付逾期違約金之可言云云，自無可採。
（三）上訴人主張以被上訴人之施作工程款有缺失（瑕疵）之修
      繕費請求減少報酬（扣減工程款）有無理由部分：
  １、查，本件系爭工程經原審囑託台北市建築師公會就被上訴
      人關於該工程之施作，有無缺失瑕疵、如有缺失瑕疵則各
      項修繕費用為何予以鑑定，該會鑑定意見略以：「施工
      工程與工程設計圖有下列缺失或瑕疵：1.停車場意像基礎
      座黃色漆現場未施作，建議補施作A.合約項次38停車場入
      口意象D-1：文字油漆610元/式。B.合約項次39停車場入
      口意象D-1：文字油漆610元/式。C.合約項次40停車場入
      口意象D-2：文字油漆2,501元/式，費用小計：
      610+610+2,501＝3,721元。2.嵌半透明壓克力板固定方式
      與原有圖面不符，建議重新安裝與圖面相符之材料：A.合
      約項次38停車場入口意象D- 1安裝及五金3,050元/式。B.
      合約項次39停車場入口意象D-1：安裝及五金3,050元/式
      。費用小計：3,050+ 3,050＝6,100元。3.停車場地坪白
      水泥洗石子未施作，建議補施作合約項次32地坪洗2~3 分
      白色水泥宜蘭石：350. 75×37㎡（合約數量）＝12,978
      元。4.佈告欄螺絲安裝反向。B- 1圖：未列螺絲安裝方向
      。5.爪釘玻璃不鏽鋼扣件及佈告欄生鏽，建議以酸洗改善
      或重新施作，合約項次43藝術造型公告欄B-1爪具扣件
      27,450元/式。6.佈告欄與圖說不符，修正與圖面相符，
      合約項次43藝術造型公告欄B-1不鏽鋼公告欄9,150元/座
      ，9,150元/座×2座＝18,300元。費用小計18,300元×1組
      （合約數量）＝18,300元。7.街道圖、行政分區圖、縣地
      圖公告牌材質應為鍍鈦鋅板，未施作鍍鈦，合約項次42平
      鎮市街道圖：鏡面鍍鈦1, 830元/式，霧面鍍鈦1,830 元/
      式。1,830元/式×3式＝5,490元，1,830元/式×3式＝
      5,490元。費用小計5,490元×1組（合約數量）+5,490元
      ×1組（合約數量）＝10,980元。8.廣場座椅基礎施作錯
      誤，應將基座降至與地面同高，需修改與圖面相同。合約
      項次37B-2座椅：11,742.5元/座，費用小計11,742.5元/
      座×7座×1/ 2（修改費用約為原價的1/2）＝41,099元。
      9.磚與石材地坪未補縫，建議修復工人2,500元/小時+材
      料費約1, 000元＝3,500元（以點工計算）。10.紅木棧道
      未施作防腐漆處理，需重新施作防腐處理，合約項次35紅
      木棧道2×4防護處理91.5/才，費用總計 91.5元/才 ×
      1,908才（合約數量）＝174,582元。11.廣場花架施作尺
      寸與圖說不符，建議重新施作合約項次45鐘塔不鏽鋼花台
      造景13萬4,200元。12.廣場花架烤漆封板螺絲改鉚釘相接
      封未齊平重做，項目金額如上。13.噴水池溢水功能缺失
      ，無法正常溢水，圖面未要求，廠商需檢附大樣圖，並且
      使其內部機具運作工程正常，溢水功能正常，費用小計
      15,000元。綜上，本案其缺失或瑕疵之處如需修繕經費
      總計447,910元（本案價格依原合約為準，拆除、運除、
      雜費未列）。依據「桃園縣平鎮市公所平鎮市○○路形
      塑商圈景觀改善工程工程採購契約書」第4條之規定「驗
      收結果與規定不符，而不妨礙安全及使用需求，亦無減少
      通常效用或契約預定效用，經機關檢討不必拆換、更換或
      拆換、更換確有困難，或不必補交者，得於必要時減價收
      受。第5條之規定無依據物價指數調整價金之規定。依據
      上述，可要求廠商依據契約圖說改善或減價收受。」等語
      ，有該會（95）(十四)鑑字第14202號鑑定報告書（外置）可
      憑。又系爭工程經被上訴人完成部分，前於93年2月19日
      由兩造會同監造之建築師進行初驗結果，有13項之工程瑕
      疵，經上訴人通知應於10日內改善完畢，被上訴人逾期未
      修復，其後臺北市建築師公會於95年6月12日、95年8月12
      日至現場會勘時，系爭工程仍存有上開13項瑕疵，而上該
      工作瑕疵之修復費用為447,910元，亦經鑑定單位鑑定核
      算明確，從而，被上訴人所完成工作之瑕疵，其修復之必
      要費用為447,910元一節，即足認定。
  ２、又承攬人之工作有瑕疵者，須定作人定相當期限請求承攬
      人修補，承攬人如不於期限內修補時，定作人始得自行修
      補，請求承攬人償還修補必要費用，或解除契約或請求減
      少報酬。又定作人之瑕疵修補請求權、修補費用償還請求
      權、減少報酬請求權、損害賠償請求權或契約解除權，均
      因瑕疵發見後一年間不行使而消滅（民法第493條、第494
      條、514條規定參照）。次按「民法第五百十四條第一項
      所定定作人之減少報酬請求權，一經行使，即生減少報酬
      之效果，應屬形成權之性質，該條項就定作人減少報酬請
      求權所定之一年期間為除斥期間。」亦經最高法院著有71
      年台上字第2996號判例可資參照。本件系爭工程瑕疵，早
      於93年2月19日即經上訴人會同監造建築師、被上訴人等
      到場勘驗，並當場要求被上訴人於10日內改善一節，為兩
      造所不爭執，嗣於知悉前揭瑕疵後3年有餘，始於96年4月
      19日主張自工程款中扣除（減少報酬）（原審卷(二)第164
      、403頁、本院卷第43頁），顯逾1年之除斥期間，其請求
      減少報酬之權利已因除斥期間經過而告消滅，是上訴人依
      前揭規定，請求於工程款中扣減瑕疵修復之必要費用
      447,910元，減少報酬，揆諸前揭規定，即有未合。
（四）關於被上訴人逾期未改善系爭工程瑕疵應給付之違約金之
      金額及上訴人以此債權與其工程款債務互為抵銷部分：
  １、按「廠商履約結果經機關初驗或驗收有瑕疵者，機關得定
      相當期限，要求廠商改善、拆除、重作、退貨或換貨（以
      下簡稱改正）。逾期未改正者，按逾期日數，每日按契約
      價金總額千分之（空白）計算逾期違約金。但逾期未改正
      仍在契約原訂履約期限內者不在此限。未完成履約之部分
      不影響其他已完成部分之使用者，得按未完成履約部分之
      契約價金，每日依其千分之一計算逾期違約金。」為系爭
      工程契約第15條第8項所明定（原審卷(一)第30頁）。而查
      ，本件系爭工程項目業經被上訴人依照上訴人之現場指示
      或所提設計圖施作完成，僅餘部分瑕疵未修補，上訴人就
      已完成部分已在使用中，業經上訴人承辦人員林炯國證述
      綦詳（原審卷(一)第294頁），足證被上訴人未改善完成部
      分，並不影響其他已完成部分之使用。而參諸鑑定結果，
      固可認系爭工程有部分工項不符圖說之瑕疵，惟該等瑕疵
      並不妨礙安全及使用需求，亦無減少通常效用或系爭合約
      預定效用之情形（鑑定報告書第10頁建議事項之記載參照
      ），從而，上訴人依前揭契約第15條第8項約定，主張被
      上訴人應按未完成履約部分之契約價金，每日依其千分之
      一計算逾期違約金，即屬有據。
  ２、再查，本件系爭工程瑕疵分屬下列工作項目：合約項次一
      「土木工程」38「停車場入口意象D-1」（契約價金
      29,280元）、39「停車場入口意象D-1」（契約價金
      29,280元）、40「停車場入口意象D-2」（契約價金
      42,700元）、32「地坪洗2~3分白色水泥宜蘭石」（契約
      價金16,836元）、43「藝術造型公告欄」（契約價金
      122,000元）、42「平鎮市街道圖」（契約價金36,600元
      ）、37「B-2座椅」（契約價金82,197元）、35「紅木棧
      道2×4防護處理」（契約價金260,866元）、45「鐘塔不
      鏽鋼花台造景」（契約價金134,200元）、磚與石材地坪
      補縫、五「景觀水池設備工程」（契約價金合計163,541
      元），已如前述，且有鑑定分析及系爭工程完成數量計算
      表（鑑定報告書第5-10、88-96頁）、第二次設計變更詳
      細表（原審卷(一)第75-78頁）可憑，從而，系爭工程相關
      工項既因有上述工作瑕疵未經修補而未履約完成，上訴人
      主張應以未完成履約工項（即工作有瑕疵之工項）之契約
      價金，按每日依其千分之一計算逾期違約金，即屬有據。
      被上訴人主張應依鑑定單位就瑕疵所列修補單價（合計
      447,910元）計付違約金云云，核與前揭契約第15條第8項
      約定尚有未合，要無可取。
  ３、末查，上訴人辯稱：系爭工程中具瑕疵工項之契約價金，
      合計799,709元（計算式：29, 280元＋29,280元＋42,700
      元＋16,836元＋122,000元＋36,600元＋82,197元＋
      260,866元＋134,200元＋45,750元），加上磚與石材地坪
      補縫之人工材料費3,500元，總計803,209元，故逾期違約
      金每日應為803元（803,209×0.001元），上訴人得依前
      揭約定按遲延日數1038天（兩造就此不爭執）請求被上訴
      人給付違約金833,514元（計算式：803×1038＝833,514
      ），其中關於磚與石材地坪補縫部分，涉及合約項次一「
      土木工程」中關於地磚及石材工項（例如第28-31、50、
      51等項，鑑定報告書第89頁背面、90頁），契約價金遠逾
      3,500元，另噴水池內部機具溢水功能缺失無法正常溢水
      部分，則涉合約項次五「景觀水池設備工程」中內部械具
      各工項（如第1、2、8項等，鑑定報告書第96頁），契約
      價金亦逾45,750元，上訴人以低於系爭採購契約第15條第
      8項約定之金額予以計算，未逾前揭契約可得請求之違約
      金範圍，且有利於被上訴人，而上開違約金，經本院依一
      般客觀事實，社會經濟狀況，衡量當事人所受損害情形及
      本件如能依約履行時，上訴人可享受之利益等項，認尚無
      過高之情形，上訴人就此所辯，於法尚無不合。其進而以
      被上訴人對其所負違約金之債務833,514元，主張與其對
      被上訴人所負前開工程款之債務同額抵銷，合於民法第
      334條前段規定，亦屬有據。
五、綜上所述，被上訴人對上訴人之工程款債權為11,285,098元
    ，扣除上訴人已給付之6,935,581元，再經上訴人以被上訴
    人對其所負之系爭採購契約（第17條）逾期違約金151,788
    元，（第15條）瑕疵修補逾期違約金833,514元等債務主張
    抵銷，被上訴人於該範圍內之承攬報酬請求權權消滅。從而
    ，本件被上訴人對上訴人所得請求之工程款承攬報酬，於
    3,364,215元（11,285, 098－6,935,581－151,788－
    833,514＝3,364,215元）之範圍內，為有理由。又被上訴人
    於原審原起訴請求上訴人給付2,896,493元及自起訴狀繕本
    送達翌日（93年10月19日）起算之法定遲延利息，嗣擴張訴
    之聲明，請求上訴人給付6,390,473元及自擴張聲明狀繕本
    送達翌日（95年7月13日）起算之法定遲延利息，其後再減
    縮訴之聲明，請求上訴人給付4,354,110元及自95年7月7日
    起算之法定遲延利息（原審卷(一)第4、45頁、原審卷(二)第119
    、132、385頁），則上訴人就逾2,896,493元部分之工程款
    報酬，係於95年7月12日始經被上訴人以擴張聲明狀向其請
    求給付，被上訴人並未舉證證明其前此業已催告上訴人清償
    而未獲給付，從而，被上訴人對上訴人可得請求之工程款承
    攬報酬3,364,215元，其中2,896,493元及自95年7月7日起算
    ，逾此部分自95年7月13日起算均至清償日止，按年息5% 計
    算之法定遲延利息，為有理由，應予准許。逾此範圍之請求
    ，為無理由，應予駁回；其就該部分假執行之聲請，因訴之
    駁回而失所依附，應併予駁回。原審就超過上開應准許部分
    ，為上訴人敗訴之判決並為假執行之宣告，尚有未洽；上訴
    人上訴意旨指摘原判決此部分不當，求予廢棄改判，為有理
    由，爰由本院將原判決此部分廢棄，改判如主文第二項所示
    。至於上開應准許部分，原審判命上訴人給付，並為假執行
    之宣告，核無違誤，上訴人上訴意旨指摘原判決此部分不當
    ，求予廢棄，為無理由，應予駁回。至被上訴人之請求不應
    准許部分，原審為被上訴人敗訴之判決並無不當，被上訴人
    提起附帶上訴，指摘原判決此部分不當，求予廢棄改判，命
    上訴人應再給付912,934元及法定遲延利息，為無理由，應
    予駁回。
六、本件事證已明，兩造其餘攻擊防禦方法與所舉證據，核與本
    件判決結果不生影響，爰不再逐一論駁，附此敘明。
七、據上論結，本件上訴為一部有理由，一部無理由，附帶上訴
    為無理由，依民事訴訟法第449條第1項、第450條、第78 條
    、第79條但書，判決如主文。
中    華    民    國   100    年    3     月    1     日
                    民事第十庭
                        審判長法  官  張宗權
                              法  官  林曉芳
                              法  官  周玫芳
正本係照原本作成。
被上訴人部分不得上訴。
上訴人部分如不服本判決，應於收受送達後20日內向本院提出上
訴書狀，其未表明上訴理由者，應於提出上訴後20日內向本院補
提理由書狀（均須按他造當事人之人數附繕本）上訴時應提出委
任律師或具有律師資格之人之委任狀；委任有律師資格者，另應
附具律師資格證書及釋明委任人與受任人有民事訴訟法第466條
之1第1項但書或第2項（詳附註）所定關係之釋明文書影本。如
委任律師提起上訴者，應一併繳納上訴審裁判費。
中    華    民    國   100    年    3     月    3     日
                              書記官  陳嘉文
附註：
民事訴訟法第466條之1（第1項、第2項）：
對於第二審判決上訴，上訴人應委任律師為訴訟代理人。但上訴
人或其他法定代理人具有律師資格者，不在此限。
上訴人之配偶、三親等內之血親、二親等內之姻親，或上訴人為
法人、中央或地方機關時，其所屬專任人員具有律師資格並經法
院認為適當者，亦得為第三審訴訟代理人。
┌─────────────────────────────┐
│附表：                                                    │                      │
├─┬───────┬──┬────┬──┬────────┤
│編│施 工 期 間   │日曆│扣除週六│使用│  備     註     │
│號│              │天數│及例假日│工期│                │
├─┼───────┼──┼────┼──┼────────┤
│ 1│91年12月28日至│ 7  │  -3    │ 4  │91年12月28日、29│
│  │92年1 月3 日  │    │        │    │日為週六、日，92│
│  │              │    │        │    │年1 月1 日為元旦│
├─┼───────┼──┼────┼──┼────────┤
│ 2│92年4月22日至 │ 38 │  -11   │ 27 │92年4 月26日、27│
│  │92年5月29日   │    │        │    │日，同年5 月3 日│
│  │              │    │        │    │、4 日、10日、11│
│  │              │    │        │    │日、17日、18日、│
│  │              │    │        │    │24日、25日為週六│
│  │              │    │        │    │、日，92年5 月1 │
│  │              │    │        │    │日為勞動節      │
├─┼───────┼──┼────┼──┼────────┤
│ 3│92年7月9日至  │106 │-33     │73  │92年7 月12日、13│
│  │92年10月22日  │    │        │    │日、19日、20日、│
│  │              │    │        │    │26日、27日，8 月│
│  │              │    │        │    │2日 、3 日、9 日│
│  │              │    │        │    │、10日、16日、17│
│  │              │    │        │    │日、23日、24日、│
│  │              │    │        │    │30日、31日，9 月│
│  │              │    │        │    │6 日、7 日、13日│
│  │              │    │        │    │、14日、20日、21│
│  │              │    │        │    │日、27日、28日、│
│  │              │    │        │    │10月4日、5日、11│
│  │              │    │        │    │日12日、18日、19│
│  │              │    │        │    │日為週六、日，92│
│  │              │    │        │    │年8月12日為中元 │
│  │              │    │        │    │節，92年9月11日 │
│  │              │    │        │    │為中秋節、92年10│
│  │              │    │        │    │月10日為國慶紀念│
│  │              │    │        │    │日              │
├─┴───────┴──┴────┴──┴────────┤
│ 合計使用工期104日（計算式：4＋27＋73＝104）              │
└─────────────────────────────┘